Inventaris van het archief van de Graven van Holland, 1189-1581 (ca. 1650)
Nationaal Archief, Den Haag
- 3 4
De klerk van het register bleef evenwel zoals vanouds het statische archief van de graven beheren. Het archief kon tevens dienen om er de charters in te plaatsen, waarmee hof of Rekenkamer kennelijk geen raad wisten. Zo gaf Dirk van Zwieten, toenmalig registermeester, in 1481 te kennen een oorkonde in de trezorie te hebben gedeponeerd
Inv.nr. 2118 folio 123.
. Het behoeft weinig betoog dat met dergelijke toevallige handelingen geen archief wordt gevormd. Heel goed kan de berging van de stukken ook niet zijn geweest, omdat sommige in het begin van de zestiende eeuw geheel onleesbaar waren geworden. Een rapport van juli 1515
Bijlage nr. 82 folio 1.
, opgesteld door hofmeester Nicasius Hakkeneye, destijds bewaarder van het archief
Boven p. 65*.
, wierp een helder maar onaangenaam licht op de toen toegepaste berging van de charters. Zij stonden samen met de leenregisters bij de ingang van het Binnenhof onder een kamer voor de werkvrouwen, die daar op gezette tijden de lokaliteit met hun was werk bevochtigden. Het vertrek van de charters was dus in de opstelling van Calkoen kamer Y in het tegenwoordige poortgebouw
Calkoen, pp. 77-78 en 93.
, waar de dienst-jonkvrouwenkamer was gevestigd.
In het rapport was ook sprake van een overzicht van 1511
Inv.nr. 2120.
, waarin de staat van de charters niet genoegzaam was aangegeven. Daarom kregen Joost Sasbout, raad, en Vincent Dammasz., klerk van de Rekenkamer, opdracht de charters en registers nauwkeurig te beschrijven en hun toestand nauwkeurig aan te tekenen. Dat is een positief geluid, alleen doet het voorschrift van hun ordening ons bepaald eigenaardig aan. De stukken moesten worden gescheiden in stukken met en zonder belang. Daarmee zouden twee groepen gevormd zijn. Het resultaat week hiervan echter af, daar de lijst, opgesteld door Sasbout en Vincent Dammasz., gereedgekomen in 1517
Bijlage nr. 82.
, een gewone indeling naar rubrieken kende, die ook voorkwam in het laatste overzicht van het gehele archief door Cornelis Suys
Inv.nr. 2102.
, die het gehele werk van 1517 daarvoor had overgeschreven.
Het rapport van 1515 stelde voorts vast dat de charters achteruit waren gegaan, omdat zij van alle licht waren verstoken en zo moesten verrotten. Niet beschreven werd, hoe de charters in die afgesloten ruimte waren opgeborgen. Vermoedelijk waren ze net als vroeger plat of opgerold in kisten en laden gelegd
Van Riemsdijk, pp. 576-577; Kort, Voorne, p. X.
.
Terzelfder tijd waren in 1515 de oude registers nagezien
Inv.nr. 2108.
, die door herbinding in een handzamer formaat voor eventueel transport werden gereed gemaakt. De rekeningen werden het volgend jaar tot pakken verenigd
Rekenkamer rood nr. 64 b.
, zodat ook die gemakkelijk konden worden vervoerd. Een en ander zal zijn gebeurd, omdat de Rekenkamer bevreesd was voor een overval op het Binnenhof. Inderdaad plunderden Gelderse troepen in 1523 en 1528 Den Haag
J. Smit, een bijdrage tot de geschiedenis van het Hollandse archiefdepot te Gouda, in: Nederlands Archievenblad, jaargang 33, 1925-1926, pp. 141-160.
, zodat deze maatregelen niet overbodig bleken. De charters werden het jaar daarop eindelijk naar een andere bewaarplaats overgebracht. Dit depot, de beruchte toren van het kasteel te Gouda, zou echter het einde van vele charters betekenen. Het bleek al bij de eerste inspectie zo vochtig dat de stukken bij het vuur moesten worden gedroogd. Daarmee was de toren echter niet droger geworden en de charters werden steeds meer door vocht aangetast, totdat zij eindelijk in 1590 naar Den Haag terugkeerden.
Niet alle charters waren overigens naar Gouda gegaan, daar in 1574 een lijst kon worden opgesteld van de charters die de raad in 1572 naar Utrecht had meegenomen
Inv.nr. 2135.
. Het is denkbaar dat deze verzameling voordien als de zogenaamde charters van de keizer op de 'dollegraafskamer' werd bewaard
Calkoen, p. 102.
. In ieder geval werden ook deze charters samen met de registers van de raad in 1577 naar Den Haag overgebracht
J. Smit, Den Haag in de Geuzentijd, s'-Gravenhage 1922, pp. 291-292.
.
Het werd nu een tijdlang stil om de charters. Pas in augustus 1649 inspecteerde Gerard Schaap Pietersz. de charterladen, die toen in kasten op de zolder boven de Rolzaal stonden benevens in de toren, waarin Ledenberg gevangen gezeten en waar hij zich verhangen had
Verouderde inventaris van de Derde Afdeling, nr. 6 folio 374.
. De toestand van de stukken achtte hij zo slecht dat ze niet te lezen waren, maar dorsaal bracht hij toch de verwijzing naar de inventaris Suys aan
Inv.nr. 2102.
.
In 1792 werden de charters nog eens doorgezien door J.S. Cassa
P.A. Meilink, Johan Samuel Cassa, in: Jaarboek Die Haghe, 1933, pp. 49-50.
, die zich had voorgenomen alle Hollandse archieven op het Binnenhof te indiceren of te ordenen. De charters bevonden zich toen in de kasten I en K. De staat was zo slecht dat Cassa geen tijd verspilde aan een beschrijving van de stukken, maar ze alleen in papier verpakte. Het schijnt wel dat de charters sinds 1649 waren verplaatst, hoewel in het Binnenhof steeds meerdere charterkamers waren geweest
Calkoen, p. 134.
. Van Wijn vermeldde dat hij charters had gevonden in de voormalige charterkamer van Holland boven de al even voormalige vergaderkamer van de Staten van Holland
LRK. nr. 369 folio 20.
. Blijkbaar ging het om een van de kamers boven de Raadkamer, die in de achttiende eeuw als charterkamer in gebruik waren
J. de Riemer, beschrijving van 's-Gravenhage, eerste deel, eerste stuk, Delft 1730, pp. 127-128.
.
De charters werden in het begin van de negentiende eeuw aan de zorg van H. van Wijn als archivaris des Rijks toevertrouwd. Nog steeds als onleesbaar werden zij betiteld door R.C. Bakhuizen van den Brink, die de charters soms met tinctuur wilde bewerken om de leesbaarheid voor het moment te verhogen
F.F.X. Cerutti en F.A. Berkelmans, de Bakhuizen-correspondentie van Prosper Cuypers van Velthoven, in: Nederlands Archievenblad, jaargang 79, 1975, p. 48.
. Zijn werkwijze is thans nog kenbaar door bruine strepen op een aantal charters, waardoor de leesbaarheid nog verder achteruit is gegaan.
Ook het archief van de oude rekenkamer werd aan Van Wijn overgedragen, maar de registers van de graven van Holland volgden een andere weg. Zij werden eerst gevoegd bij de archivalia van het Amortisatie-syndicaat, door welke instelling zij in 1825 aan het Rijksarchief werden overgedragen
Amortisatiesyndicaat, inv.nr. 1638, d.d. 1825; zie ook inv.nrs. 1641 vlgg. en 1647-1648; Bakhuizen, p. 49.
.
Opbouw en verspreiding van het archief
Voordat het archief verspreid werd, moest het eerst bijeen worden gebracht door de klerk van het register, die de zorg voor het archief droeg. Zijn taak was niet eenvoudig, omdat de graaf en zijn raadgevers nogal eens stukken lieten slingeren. Zo memoreerde Pieter van Gapinge dat twee rekeningen van trezorier Floris van Borsele
Inv.nrs. 1272-1274.
na hun afhoring onder de raad waren gebleven en evenzo een van trezorier Hubert, heer van Culemborg.
Inv.nr. 1270.
Daar hij deze rekeningen graag in het archief opnam, sprak Pieter hertog Jan van Brabant zelf aan en appelleerde hij bij diens kamerlingen, maar zonder resultaat.
Inv.nr. 2136 folio 29.
De hertog beloofde eens beter te laten zoeken en dat leidde blijkens hun tegenwoordige aanwezigheid in het archief tot succes. Niettemin gaf de hertog niet alles en daarom bleven de bijlagen, die zeker ergens anders lagen, achter. Deze keerden in 1892 met de zogenaamde Weense charters terug.
Inv.nrs. 1336-1365.
Intussen had Pieter van Gapinge verzuimd hertog Jan er opmerkzaam op te maken dat Jan, heer van Montfoort, zijn trezoriersrekening evenmin had ingeleverd.
Bijlage nr. 86: D. van Derveeghde, Un problème de provenance: la présence d'un compte de la trésorerie de Hollande dans un fonds d'archives de famille en Belgique, in: Mélanges offerts à Charles Braibant, Brussel 1959, pp. 515-522.
Hij had wel een exemplaar meegenomen, maar door het ontbreken van het laatste blad daarin is het niet mogelijk vast te stellen, of die rekening voor het hof of voor de rendant was bestemd. Het is dus niet uitgesloten dat de heer van Montfoort zijn rekening wel overleverde, maar dat deze later verloren ging.
De moeite waarmee het grafelijk archief moest worden opgebouwd, blijkt eveneens bij de overname van de stukken van de heren van Haarlem, waarover wij bij toeval goed zijn ingelicht.
Kort, Haarlem, p. VIII.
Ze werden pas vijf jaar na de dood van de laatste telg in rechte linie overgenomen en bij het grafelijk archief geplaatst. Men mag aannemen dat andere vergelijkbare stukken dezelfde behandeling hebben gekregen, hoewel de bronnen erover zwijgen. Zo werd het archief van de heren van Heusden en de hertog van Brabant als hun opvolger na de besprekingen over de overdracht van Heusden
Avonds en Brokken, pp. 86-90; inv.nr. 2118 folio 74-90.
aan de graaf van Holland overgegeven. Drie stukken, afkomstig uit het archief van de heren van Heusden
Van den Bergh, OHZ., II, 635, 713 en 791, thans behorend tot de zogenaamde Vilvoordse charters.
, bleven echter achter, blijkbaar omdat zij bij die gelegenheid over het hoofd waren gezien.
Aandacht verdienen voorts de stukken die afkomstig waren van de heren van Amstel en van Gwijde van Avesnes, bisschop van Utrecht, die hun goederen van de graaf van Holland had ontvangen.
Inv.nrs. 1129-1131.
Dat een rekening en een lijst van achterstallen van de baljuw van Amstelland, Waterland en Gooiland over de jaren 1305-1308
Inv.nrs. 1131 en 1653. Men zou, overigens ten onrechte, kunnen menen dat deze
stukken tot de directe administratie van de graven van Holland moeten worden gerekend, omdat zij door Hamaker en Smit gedrukt zijn.
, die voor Gwijde bestemd moesten zijn, toch in het archief van de graven van Holland thuis zouden horen, is in twijfel getrokken
A. Johanna Maris, De twee Amstellandse rekening-rollen uit de tijd van bisschop Guido van Utrecht, in: Nederlands Archievenblad, jaargang 52, 1947-1948, pp. 77-83.
en verdedigd.
J.W. Groesbeek, een 'Grafelijke' rekening van 1308, in: Nederlands Archievenblad, jaargang 51, 1946-1947, pp. 141-142.
Omdat in het archief van de graven van Holland meer stukken aanwezig zijn, die afkomstig zijn van de heren van Amstel, is de plaatsing ervan in dat archief alleen al om die reden vrij waarschijnlijk. De lijst van achterstallen, waarin overigens niet werd vermeld voor wie en wanneer ze waren geïnd, draagt dorsaal het merk XXII.1, de nummering die in de zeventiende en achttiende eeuw door de Hollandse Rekenkamer werd toegepast.
Rekenkamer rood nrs. 1-12 (1446-1791), RR. passim.
Het is daarom wel zeker dat die lijst daar toen aanwezig was. Omdat het goed mogelijk is dat de achterstellen pas na de dood van bisschop Gwijde in 1317 werden voldaan, is ook dat stuk gerekend tot het archief van de graven van Holland, die de goederen van Amstel na 1317 bezaten. Beide rekeningen bestreken tevens Gooiland, waarover de bisschop van Utrecht nooit wereldlijk gezag uitoefende en waar hij uit dien hoofde dus geen baljuw aan kon stellen. Zij kunnen daarom niet tot het archief van de bisschoppen van Utrecht worden gerekend. De schrijfhanden werden bovendien niet in het Utrechtse aangetroffen; zij konden evenmin met zekerheid in de Hollandse kanselarij worden geplaatst.
Het zal gezien de moeite die het kostte om het archief bijeen te krijgen, geen verbazing wekken dat de verspreiding ervan veel gemakkelijker verliep. Enerzijds waren verzamelaars, die stukken meenamen of meekregen daar schuldig aan. Zo vermaakte baron W.H.J. van Westreenen van Tiellandt, adjunct-archivaris des Rijks, in 1868 ook de stukken die hij van het Rijksarchief had meegenomen, aan het naar hem genoemde museum Meermanno-Westreenianum. In 1953 keerden de stukken echter vrijwel alle terug.
VROA, 1953, pp. 16 en 25.
Cornelis van Alkemade, die in de zeventiende en achttiende eeuw een grote historische verzameling aanlegde, verkreeg een bundel oude inventarissen uit de registerkamer. Die bevond zich in de negentiende eeuw nog steeds in zijn boedel
G.D.J. Schotel, leven, gedrukte werken en handschriften van Cornelis van Alkemade en Pieter van der Schelling, Breda 1833, p. 196 nr. 12.
en werd in 1849 bij de veiling van een gedeelte ervan door het Rijksarchief teruggekocht.
Verouderde inventaris van de Derde Afdeling, nr. 12, thans gesplitst in: inv.nrs. 2102, 2107, 2109, 2119-2129, 2137 en 2141.
Voorts was een dagelijks register in de achttiende eeuw in handen van de familie Van der Dussen
Van Riemsdijk, pp. 621-622.
, al is niet bekend hoe zij in het bezit ervan geraakte. Het behoorde in de negentiende eeuw nog tot het bezit van de familie
G.D.J. Schotel, iets over Hieronymus van Beverningh en Bruno van der Dussen, 's-Hertogenbosch 1847, p. 150.
, waarna het door aankoop van de collectie Van Beverningh-Van der Dussen door koning Willem II in het Koninklijk Huisarchief terecht kwam
Bijlage nr. 83.
De administratie of de graaf zelf was anderzijds zelf oorzaak van de vervreemding van archiefstukken op veel groter schaal dan de liefhebbers van oudheden konden bewerkstelligen. Wij laten daarbij de enkele gevallen dat een stuk blijkbaar direct na ontvangst door de graaf aan een andere belanghebbende werd doorgegeven, nog buiten beschouwing. In één geval trad de graaf op als voogd van het klooster Egmond en moest hij daarom een oorkonde
OHZ., I, 139.
aan het klooster overdragen, hoewel zij op zijn naam was gesteld. Na dit voorbeeld uit de twaalfde eeuw vonden wij slechts tijdens hertog Willem V drie oorkonden, die blijkbaar na ontvangst door de hertog aan nieuwe belanghebbenden werden overgereikt.
Bijlage nrs. 88-90.
Wij laten hier ter illustratie van de verliezen die het grafelijk archief leed, enige voorbeelden van gevoelige aderlatingen volgen. Zo verloor het archief in 1607 alle Zeeuwse rekeningen met bijbehorende stukken, die naar Middelburg werden vervoerd. Had men in 1596 nog uitsluitend gedacht aan gewaarmerkte afschriften ten diepste van de in 1593 opgerichte Zeeuwse Rekenkamer, tien jaar later was er nog uitsluitend sprake van de originelen.
R. Fruin, de rekeningen en andere stukken in 1607 uit de Hollandse rekenkamer naar de Zeeuwse overgebracht. Het Bourgondisch-Oostenrijkse tijdvak 1433-1584, 's-Gravenhage 1909, pp. 5 en 423-427.
Naar de opvatting van Fruin, die een gedeelte van de rekeningen inventariseerde, was deze overdracht geheel juist.
VROA., 1901, pp. 238-251.
Hij beriep zich vooral op paragraaf 54 van de handleiding voor het ordenen en beschrijven van archieven
'De archieven van commissiën en ambtenaren behooren bij het archief van het bestuur, bij hetwelk zij hunne functiën uitoefenen. --- Het spreekt dus als van zelf, dat voorzooverre deze commissiën of ambtenaren archieven hebben gevormd, die archieven niet als geheel op zich zelf staande archieven mogen worden beschouwd, doch als een deel van het archief van het bestuur, waaraan zij zoo nauw zijn verbonden. ---.
, maar gaf daaraan onzes inziens een gewrongen uitleg. Zo hield hij er geen rekening mee dat de afgehoorde rekeningen voor de graaf van Holland en diens archief waren bestemd. De rentmeesters behielden hun eigen exemplaren, waarvan echter slechts twee rekeningen van de rentmeester van Zeeland
bewesten Schelde resteren.
RA. Middelburg Rekenkamer, II, inv.nrs. 66-67, d.d. 1430-1431.
Vermoedelijk beschouwden de rentmeesters hun dubbelen dan ook als overbodige ballast. Zou men echter met Fruin de gevolgtrekking maken dat de rekeningen betreffende Zeeland aldaar moesten worden bewaard, omdat ze in die streek waren opgesteld en er betrekking op hadden, dan zou dat tot absurd gevolg hebben dat alle beheersstukken uit het archief van de graven van Holland over de diverse provincies moesten worden verspreid. Het lijkt ons weinig betoog te behoeven dat de zin van paragraaf 54 anders is. Bovendien zou de aard van een archief worden miskend, dat, zoals geformuleerd in paragraaf 1 van de handleiding, het geheel is van de stukken, ambtshalve ontvangen bij of opgemaakt door een zijner ambtenaren, voorzover die bescheiden waren bestemd om onder dat bestuur of die ambtenaar te blijven berusten. Daarmee is wel degelijk iets anders bedoeld dan een archief als het geheel der volgens het pertinentiebeginsel uit te delen stukken!
De Zeeuwse Rekenkamer maakte nauwelijks gebruik van hun nieuwe bescheiden. Van de rekeningen van voor 1432 bleek het ons tenminste slechts eenmaal, waarschijnlijk te danken aan oudheidkundige belangstelling.
RA. Middelburg, Rekenkamer, II, inv.nr. 1075.
Van archief waren de Zeeuwse rekeningen zo niet meer dan curiosa geworden. Op een baljuwsrekening van Reimerswaal
RA. Middelburg, rekeningen Heeringa, inv.nr. 165a.
na zijn alle rekeningen tot 1432 verbrand, zodat thans de inventaris van Heeringa rest zonder stukken. De rekeningen tot 1345 waren voordien gedrukt door Hamaker.
Voorts had de grafelijke raad bij zijn vlucht naar Utrecht in 1572 een aantal registers meegenomen. Een tweetal daarvan
Inv.nrs. 541 en 558.
bleef op last van aartshertog Matthias in 1580
S. Muller Fz., regesten van het archief der bisschoppen van Utrecht (722-1528), deel I, Utrecht 1917, p. IV.
ingevolge de Satisfactie van 1577
Muller, catalogus bisschoppen, pp. XXXIV-XXXV noot 5.
in Utrecht. Overigens was een nieuw gevormd register van het verbeurde leenhof van Vianen, bekend uit een iets later afschrift
Leenhof Vianen, inv.nr. 24 folio 61.
, ook niet aanwezig bij de stukken die terugkeerden. Evenmin werd het aan het leenhof van Vianen overgeleverd.
Voordien had het archief van de graven van Holland in het begin van de dertiende eeuw aantoonbaar tenminste drie chirografen
Boven p. 138*.
en een keizersoorkonde
Inv.nr. 196.
bevat. De chirografen gingen vermoedelijk verloren tijdens de Loonse oorlog in de jaren 1203 en 1204.
Boven p. 139*.
Het is ons niet duidelijk, hoe de andere oorkonde die dans is ontsprongen.
Een zeer belangrijk verlies leed het archief van de graven van Holland omstreeks 1300, toen graaf Jan II uit politieke overwegingen alle oorkonden betreffende het graafschap naar Henegouwen liet overbrengen.
Boven pp. 140*-141*.
De verwijdering van dat bestand zorgde ongetwijfeld voor een bepaald ongemak in Den Haag, zonder dat de eerste tijd aan het ongerief lucht werd gegeven. In het begin van het ruwaardschap van hertog Albert van Beieren bleek het cartularium van graaf Jan II echter van Henegouwen terug naar Holland te zijn gevoerd, toen er voor Filips van Tetrode, rentmeester van Noord-Holland, een afschrift van werd gemaakt.
Van Riemsdijk, p. 658.
Het lijkt ons aannemelijk dat de kanselarij in Den Haag druk op de graaf heeft uitgeoefend, om in het bezit van het weggevoerde archief te komen, maar slechts dringende politieke drijfveren zoals de conflicten om Heusden en Friesland konden hem ertoe bewegen, om de kanselarij van Henegouwen stukken te laten opzenden.
Boven pp. 142*-143*.
Wel werden bij tijd en wijle overzichten van de charters betreffende Holland die in Henegouwen aanwezig waren, opgesteld
Inv.nrs. 2139-2143.
en naar Den Haag gestuurd.
De verspreiding ging echter verder, want de Henegouwse bewaarplaats in Bergen moest zelf aan de in 1386 door hertog Filips de Stoute te Rijssel opgerichte centrale rekenkamer gedeelten van haar archief afstaan met of zonder toezegging van retour. Daaronder bevond zich ook een aantal stukken dat ca. 1300 van Den Haag naar het zuiden was gevoerd.
Mgr. Dehaisnes en J. Finot, Inventaire Sommaire des Archives départementales antérieures à 1790, Nord, Archives civiles, - Série B. deel I, 1e en 2e stuk, Rijssel 1899-1906, B 250, 260, 292, 298, 299, 398, 409, 411, 430, 825, 1168-1170, 1177, 1184, 1186, 1188, 1444, 1446-1449, 1451, 1452, 1454 en OHZ., I, 149 (= B 1451), zijnde ca. 60 charters en stukken over de periode 1159-1519.
In de houding van de kanselarij van Henegouwen en van de graven kwam in het vervolg geen verandering. Toen mr. Andries van Hargen en Dirk van Boneem in 1499 naar Bergen reisden, om alle stukken betreffende het graafschap naar Den Haag over te brengen
RR. nr. 195 folio 126: 'Mr. Andries van Argen ende Dirick van Boneem, die bij bevele --- van den camer van den rekenynge in Hollant gereist zijn van alhier vuyten Hage naer Bergen in Henegouwen upten XXVIIen dach van julio ao XCIX mit besloten brieven van mijnen gen. here --- an den tresorier van den charteren van Henegouwen omme --- te vercrijgen alle brieven ende tytlen, die aldaer in der tresorie wesen mochten roerende dese landen van Hollant, Zeelant ende Vrieslant of ten mynsten copie autentyck ---.
, kregen zij slechts een paar schamele kopieën mee.
Inv.nr. 2148; deze katern was vroeger gehecht in rekenkamer rood nr. 3.
Daar het rapport van de beide ambtenaren verloren ging, horen wij niets over de reactie op hun tocht. In 1515 klonk de wrevel echter in Den Haag door, toen in een overzicht van de Hollandse charters in Henegouwen
Inv.nr. 2142.
werd gesteld dat die stukken beter in Holland konden worden bewaard. In het licht van de moeilijkheden die men al had met de berging van de eigen stukken, en gezien de politieke situatie
Boven p. 147*.
was de kans om de stukken te verwerven toen gering. De regering te Brussel zal wel andere dingen aan haar hoofd hebben gehad dan zich druk te maken over de vraag, waar haar archief precies moest worden bewaard. Toch verkreeg men in Den Haag in 1563 een gewaarmerkt afschrift van een ander cartularium
Inv.nr. 2147.
, dat ook van de tijd voor 1300 meer stukken bevatte dan dat van graaf Jan II. Het ontgaat ons, welke moeite de kanselarij te Den Haag voor dit resultaat moest doen.
Dat niet aan overdracht van de stukken, verspreid als zij waren over de bewaarplaatsen te Bergen en Rijssel, hoefde te worden gedacht, lijkt uit het voorgaande wel duidelijk. De niet nader toegelichte mededeling van Wymans dat van Haagse zijde nooit geprobeerd zou zijn de Hollandse charters die in Henegouwen berustten, in handen te krijgen
Wymans, p. 35.
, bevreemdt daarom. Nog minder inhoud krijgt deze marginale opmerking in het licht van de moeilijkheden, die de Zuid-Nederlandse overheid en haar registratuur in de zeventiende eeuw aan Dirk Graswinckel in de weg legde bij de uitvoering van artikel 69 van de vrede van Munster.
'Tous les Registres, Cartes, Lettres, Archives & Papiers, comme aussi sacs des Procés, concernans respectivement aucunes des Provinces Unies, Pays associés, Villes & Membres ou aucuns Habitans d'iceux, estans ês Cours, Chanceleries, Conseils & Chambres de Police, Justice, Finances, Fiefs, ou Archieves, soit à Avesnes, Malines ou autres Places sous l'obeissance dudit seigneur Roy seront delivrées en bonne foy à ceux qui de la part desdites Provinces respectivement auront commission de les demander; Et le mesme sera fait de la part desdits Seigneurs Etats pour les Provinces, Villes & Particuliers de l'obeissance dudit Seigneur Roy'.
Toen Graswinckel, secretaris van de Chambre Mi-Partie, in 1662 opdracht kreeg artikel 69 voor zijn gerechtshof ten uitvoer te leggen
Bakhuizen, pp. 33 en 23.
strekte zijn last, niet verder dan de stukken betreffende de grensscheiding van de Landen van Overmaas en het Gelderse Overkwartier.
S.J. Fockema Andreae, De Nederlandse Staat onder de Republiek, Amsterdam 1975 7, p. 24.
In het licht van de politieke spanningen, die in dit gebied heersten tussen de Noordelijke en Zuidelijke Nederlanden
J.A.K. Haas, de verdeling van de landen van Overmaas 1644-1662. Territoriale desintegratie van een betwist grensgebied. Assen 1978, pp. 46 vlgg.
, lag een dergelijke beperkte opdracht voor de hand. De politiek van vertraging, reeds vanaf 1649 door het Zuiden toegepast
Bakhuizen, pp. 24-25.
, was ook in 1662 goed voor een uitstel van twee jaar, tot J. Cloeps, raad in Brabant, en H. Loyens, secretaris van de raad van Brabant, in 1664 werden gemachtigd de zaak af te handelen.
Archief van het archief, inv.nr. 15 nr. 12, bevattend het dossier van Graswinckel.